臺灣臺南地方法院刑事判決　　　　　　　　　　　　　九十三年度易字第五九九號
　　公　訴　人　臺灣臺南地方法院檢察署檢察官
　　被　　　告　丙○○
右列被告因詐欺案件，經檢察官聲請以簡易判決處刑（九十二年度偵續字第一二五號
），本院認為不宜逕以簡易判決處刑，改依通常程序審理，判決如左：
    主  文
丙○○無罪。
    理  由
一、聲請簡易判決處刑意旨略以：被告丙○○基於意圖為自己不法所有之概括犯意，
    明知其所有臺灣省合作金庫屏東支庫四二四九—三帳號支票，已於民國（下同）
    九十年十一月二日拒絕往來，且與附表一所示漁塭所有人間，並無經營養殖漁業
    之合作關係，竟連續於附表一所示時間，以購買飼料養殖魚類為由，向告訴人乙○○○股份有限公司（下稱俊昇公司）佯稱附表一所示之人所經營之漁塭，均為
    其養殖魚苗之處所，要求該公司將其訂購之飼料送往附表一所示之人經營之各該
    漁塭，告訴人公司之承辦人不疑有他，誤以為被告所訂購之飼料確係供被告自身
    經營養殖魚業之用，乃依被告所訂購之數量將飼料送往附表一所示之人經營之漁
    塭，而被告則從中轉賣圖利。嗣被告就其轉售之飼料連同其自身購買用以養殖魚
    類之飼料，簽發前開拒絕往來帳戶如附表二所示之支票五張交付告訴人以支付貨
    款，惟告訴人屆期提示不獲兌現，被告自知理屈，再於案外人楊坤山所簽發，以
    臺灣銀行路竹分行為付款人之支票五張上背書，並交付告訴人以支付貨款。詎該
    五張楊坤山所簽發之支票經提示仍不獲兌現，經多次催繳，被告置之不理，告訴
    人始知受騙。因認被告涉有刑法第三百三十九條第一項之詐欺取財罪嫌云云。
二、按犯罪事實應依證據認定之，無證據不得認定犯罪事實，又不能證明被告犯罪者
    ，應諭知無罪之判決，刑事訴訟法第一百五十四條第二項、第三百零一條第一項
    定有明文。第按事實審法院對於證據之取捨，依法雖有自由判斷之權，然積極證
    據不足證明犯罪事實時，被告之抗辯或反證縱屬虛偽，仍不能以此資為積極證據
    應予採信之理由；再按刑法詐欺罪所謂以詐術使人交付，必須被詐欺人因其詐術
    而陷於錯誤，若其所用方法不能認為詐術，亦不致使人陷於錯誤，即不構成該罪
    。因之，行為人縱有施用欺罔情事，然相對人若早已了然於胸，並不因行為人之
    施用欺罔或其他方法，而陷於錯誤，其之所以交付財物，乃係別有原因者，仍無
    由逕繩以該條款之罪責，最高法院三十年上字第四八二號判例、九十二年度台上
    字第一一四一號判決可資參照。又刑法第三百三十九條第一項規定之詐欺罪，以
    意圖為自己或第三人不法之所有，以詐術使人將本人或第三人之物交付為構成要
    件；是倘行為人主觀上並無不法所有之意圖，縱施用詐術使人將財物交付，亦難
    逕認行為人之行為業已合致於刑法詐欺罪之構成要件。
三、公訴意旨認被告涉有刑法第三百三十九條第一項之詐欺取財犯行，無非以被告於
    偵查中自承有將告訴人公司之飼料轉賣予附表一所示漁塭所有人之供述、告訴人
    代表人辛○○於偵查中之指述，以及告訴人所提出之銷貨明細對帳單影本五張為
    主要之論據。訊據被告固坦承曾於附表一所示時間，將告訴人公司之飼料售予附
    表一所示之漁塭所有人，並連同其自身購買用以養殖魚類之飼料，開具如附表二
    所示業已拒絕往來之支票五張予告訴人，嗣經提示不獲兌現後，再交付案外人楊
    坤山所開立之支票，但仍未兌現等事實不諱，而被告前開供述，亦與告訴人代表
    人辛○○於偵查及本院簡易程序調查、通常程序審理時所為指述，互核相符；且
    證人即向被告購入飼料之漁塭所有人庚○○、癸○○、戊○○於本院簡易程序調
    查時到庭，亦均證述被告確有出售告訴人品牌之飼料情事無訛，此外並有第一類
    票據信用資料查覆單一紙，以及告訴人所提出：(1)附表一所示被告所簽發之支票
    及退票理由單影本各五紙；(2)案外人楊坤山所簽發支票影本五紙、退票理由單影
    本四紙；(3)統一發票影本二十一紙；(4)出貨通知單影本二十六紙，以及(5)銷貨明
    細對帳單影本六張在卷可稽，據此固堪認被告有將告訴人公司品牌之飼料售予他
    人，而以拒絕往來之支票支付貨款，嗣後亦未兌現之情事。惟被告堅決否認有何
    詐欺犯行，辯稱：其原本以經銷魚飼料為業，且承銷告訴人公司之飼料，嗣因見
    養殖漁業有相當之利潤，乃轉而承租漁塭購入魚苗從事養殖業；其售予附表一所
    示漁塭所有人之飼料均其經銷告訴人公司品牌飼料時所販售，並非詐騙告訴人再
    為轉賣；其嗣後無法支付貨款乃因飼養之魚群大量生病死亡，且遭其他債權人抓
    魚抵債，經濟困難，以致無法賣魚還款；其所開立如附表一所示支票雖於九十年
    十一月二日拒絕往來，但拒絕往來之支票仍得以指定票號、金額之方式使之兌現
    ，故其使用拒絕往來支票，並無不法所有意圖等語。經查：
  (一)被告雖辯稱其原係經銷公司之飼料，並非私自轉售云云，惟此為告訴人代表人辛○○堅決否認，而被告亦未提出相關證據以供調查，且證人即介紹被告與告訴人
    代表人交易之豐祐飼料公司業務經理己○○到庭證稱：渠因被告告知欲從事養殖
    漁業，故介紹被告向告訴人代表人購買飼料養魚等語（見本院九十三年度簡字第
    四四號卷，九十三年五月二十日訊問筆錄），則被告將告訴人公司之飼料售予附
    表一所示漁塭所有人，是否確本於其與告訴人公司間之經銷關係，即非無疑。又
    被告自承其從事養殖漁業之動機，乃當時自身經濟狀況不佳，欲藉養殖漁業開創
    事業新局以償付債務（見九十二年度發查字第一二三六號卷第二三頁反面，九十
    二年五月十三日詢問筆錄），且自九十一年三月初開始與地主洽談承租漁塭事宜
    ，租約係自九十一年五月一日購入魚苗起算，之前之時間係用以進行整地等前置
    作業等語（見本院簡易程序卷，九十三年四月一日訊問筆錄）；而出售魚苗予被
    告從事養殖漁業之證人庚○○（亦為附表一所示漁塭所有人之一）亦到庭證稱：
    被告係在購入魚苗數月前即曾對伊提及欲承租漁塭養魚等語（見本院簡易程序卷
    ，九十三年四月一日訊問筆錄）。查證人庚○○係自九十一年四月二十八日起，
    開始販售魚苗供被告養殖，有證人庚○○於偵查中提出之清單一紙為證，則被告
    既欲以經營養殖漁業所得利潤償付先前債務，而被告向告訴人購入飼料之時，業
    已開始積極準備經營養殖漁業，雇工整地，衡情實無再與告訴人代表人商談飼料
    經銷之理。參酌證人即向被告購入飼料之附表一所示漁塭所有人庚○○、戊○○
    於本院簡易程序中，均證稱：係被告拜託伊等關照生意，故向被告購買飼料等語
    （證人庚○○部分，見本院九十三年四月一日訊問筆錄；證人戊○○部分，見本
    院九十三年五月二十日訊問筆錄），以及被告直至九十一年七月五日，仍有轉售
    飼料情事，有前引出貨通知單及銷貨明細對帳單附卷足憑，顯見被告應係因經營
    養殖漁業不善，故出售部分飼料以求資金週轉。被告辯稱其係經銷告訴人公司飼
    料云云，尚非可採。
  (二)被告辯稱其與告訴人間有飼料之經銷關係乙節，雖不足憑信，而其開立業已拒絕
    往來之支票支付貨款，亦屬實情，惟依臺灣票據交換所票據交換參加規約第二十
    一條之規定，交換單位（即銀行）於拒絕往來戶繳回剩餘空白票據時，對其所簽
    未經提示付款之票據，得請其填具「支票存款戶拒絕往來後申請兌付票據申請書
    」，連同請兌票據等額現金列收「其他應付款」科目，經提示兌付者，免依同規
    約第二十條第一項規定辦理退票；而被告於其支票拒絕往來後，合作金庫銀行屏
    東分行確曾依上開規約程序，分別於九十一年四月一日及同年五月六日，就被告
    所填具之前開申請書所載明票號、金額之特定支票辦理備付，此業據本院向合作
    金庫銀行屏東分行查明屬實，有該行九十三年六月十五日合金屏存字第０九三０
    ００三七五五號函及該函檢附之相關資料影本十紙在卷可按。查被告交付拒絕往
    來支票支付貨款之時間，分別為九十一年四月底、五月初交付二張，另於同年六
    月份交付其餘三張，此業據告訴人代表人於偵查中指陳明確（見九十二年度發查
    字第一二三六號卷第六九頁反面，九十二年六月十七日詢問筆錄），而被告交付
    上開支票前，即曾以指定票號、金額之方式，使其業已拒絕往來之支票兌現，則
    被告交付拒絕往來之支票以支付貨款之前，既有兌現拒絕往來票據之經驗，即難
    僅以其簽發拒絕往來票據之單一事實，逕認其確有不法所有之意圖。
  (三)又被告向告訴人購入飼料，積欠貨款達一百二十七萬二千三百元，其中大部份均
    用於自身經營養殖之用，轉售部分之合計價款為二十六萬四千三百元，此有告訴
    人所提出之銷貨明細對帳單可稽，復為告訴人代表人所不爭，而被告確自九十一
    年四月二十八日起，向證人庚○○購入魚苗經營養殖漁業，其間並於九十一年九
    月至十二月間，向證人黃榮光購入飼料養魚，嗣因養殖之魚類大量生病死亡，狀
    況不佳，無法賣魚還款，以致於九十一年十二月、九十二年一月間遭債權人前往
    其經營之漁塭撈魚抵債，迄今仍積欠部分款項等情，亦據證人即被告之債權人庚○○、黃榮光、李達彰於偵查中到庭證述明確（見九十二年度發查字第一二三六
    號卷第七九至八一頁，九十二年八月二十六日詢問筆錄；九十二年度偵字第一０
    二０八號卷第十五至十六頁，九十二年十月七日訊問筆錄）。而被告開立用以支
    付貨款之支票，其中支票號碼ＯＵ0000000號支票（即附表二編號四所示
    支票），於九十一年八月十五日即因告訴人提示退票，有該支票及退票理由單影
    本在卷可按。則被告既未全數將其自告訴人處購入之飼料轉賣他人，且其開立予
    告訴人之支票雖經提示不獲兌現，仍持續購入飼料經營漁塭以致積欠他人債務；
    倘被告確有不法之意圖，衡情實無僅轉售部份飼料，而仍將大部分之飼料用於經
    營養殖漁業，且轉售告訴人之飼料得款後，仍持續維持漁塭之運作，迄九十二年
    一月間始遭債權人撈捕一空之理。是被告辯稱其轉售飼料所得皆用於漁塭之經營
    ，並無不法所有意圖等語，應可採信。
  (四)再就被告與告訴人交易之緣由而論，證人己○○於本院簡易程序調查時證稱：「
    （問：是否認識被告及告訴人代表人辛○○？）都認識，我原來是豐年飼料的業
    務經理，公司名稱是豐祐飼料公司，在民國九十年間，被告透過他朋友利志林介
    紹到公司找我說他有能力賣飼料，想要經銷我們公司飼料，但是我們總經理不同
    意，而利志林告訴我如果第一個月收不到錢，就找他，後來被告就開始賣豐年牌
    的飼料，賣了七、八個月之後就出問題，錢就付不出來，後來被告又對我說他要
    去美濃養魚，賺的錢才拿來付債務，但是養魚要吃飼料，被告詢問我要吃哪一種
    牌子的飼料比較好，而因為我與辛○○是近二十年的朋友，所以我就對被告說廣
    益（即告訴人公司之飼料品牌）的牌子不錯，但是我建議他最好是現金買賣，不
    要有糾紛」、「（問：是否因為客戶對貴公司的飼料不滿意，你才介紹他去買廣
    益的飼料？）不是，是因為被告的帳出問題才沒有繼續買我們公司的飼料，後來
    他是對我說他要養魚，詢問我哪一種飼料比較好，我才介紹他買廣益的飼料，而
    因為他已經無法付帳，所以我不可能介紹他買我們公司的飼料」、「（問：與辛○○認識多久？如何認識？認識被告多久？）二十年，交情很好。剛開始他也是
    飼料公司的業務，後來自己出來開公司。二十年間一直都有在連絡。我認識被告
    將近一年」等語；至本院審理時，證人己○○亦到庭證稱：「（問：為何與辛○○是一、二十年的朋友，於介紹他與被告認識時，沒有告知被告的經濟問題？）
    我曾經暗示過辛○○，沒有明講，我是對他說如果被告要向他買飼料，儘量收客
    票，帳也要收的緊一點」、「（問：為何不對辛○○講明白？）我是想給被告重
    新能賺錢的機會，且被告也不是一開始就出問題」等語（見本院九十三年九月三
    日審判筆錄）。查被告既係透過證人己○○之引介而與告訴人代表人相識，被告
    經濟狀況不佳亦為證人己○○所明知，衡諸告訴人代表人與證人己○○相識二十
    餘年之情誼，證人己○○實無對告訴人代表人隱瞞被告經濟狀況之可能。參諸卷
    附被告所開立之支票影本五張，其中三張均有更改發票日期之情事，告訴人竟無
    異議而收受，以及證人己○○另於本院簡易程序中證稱：告訴人尚未出售飼料予
    被告前，告訴人代表人曾與之一同前往被告之養殖場查看，以瞭解被告漁塭之規
    模、養殖之數量等情（見本院九十三年五月二十日訊問筆錄），顯見告訴人明知
    被告經濟狀況不佳，惟因信賴證人己○○，且告訴人代表人曾親自前往被告漁塭
    查看無誤，故仍願與被告進行交易。況，告訴人代表人於本院簡易程序調查時陳
    稱：「（問：其他向貴公司買飼料之養殖戶是否也有轉賣飼料的情形？）沒有碰
    過養殖戶轉賣飼料之情形，我們也不會去查」（見本院九十三年二月十三日訊問
    筆錄），則告訴人代表人既稱未曾查證養殖戶轉賣飼料之狀況，顯見養殖戶購入
    飼料後究竟有無轉賣，對告訴人而言並非交易上之重要事項，所重者無非養殖戶
    購入飼料後，是否確有按時給付貨款而已。是告訴人願與被告交易，既有上述原
    因，被告購入飼料是否再行轉賣，復難認為係告訴人與被告交易時考量之重要事
    項，則本件告訴人依被告所訂購之數量將飼料送往附表一所示漁塭所有人，是否
    確係因被告施用詐術，佯稱購買飼料之目的係從事漁業養殖所致，即難逕依告訴
    人代表人之指述，遽認兩者有何關聯，而逕為不利於被告之認定。
四、綜合上情相互參酌，本件被告辯稱其與告訴人間有飼料之經銷關係，雖有不實，
    惟並無證據足認被告購入飼料之初，對附表一所示轉售部分即有不法所有之意圖
    ，且告訴人交付飼料，係基於對證人己○○之信賴及告訴人代表人親自前往被告
    所經營之漁塭勘查後所為之決定，亦難認與被告隱瞞告訴人而轉賣飼料間有何直
    接關聯，參酌前引最高法院判例、判決意旨，即不能僅以被告辯稱其與告訴人間
    有經銷關係之辯解不實為由，逕認被告所為已構成詐欺犯行。此外復查無其他積
    極證據足認被告有何聲請簡易判決處刑意旨所認詐欺犯行，應認被告犯罪尚屬不
    能證明，爰改依通常程序審理，依法為無罪判決之諭知。
據上論斷，應依刑事訴訟法第四百五十二條、第三百零一條第一項，判決如主文。
本案經檢察官甲○○到庭執行職務。
中      華      民      國      九十三      年      九    月    十七    日
                                  臺灣臺南地方法院刑事第六庭
                                      審判長法  官  黃光進
                                            法  官  黃翰義
                                            法  官  周紹武
右正本證明與原本無異。
如不服本判決，應於判決送達後十日內，向本院提出上訴狀。
                                            書記官  許美惠
中      華      民      國      九十三      年      九    月    十七    日
【附表一】
┌─────────────────┬─────┬────────────
│時間（起訴書均誤載為九十二年）    │魚塭所有人│    金額（新台幣）
├─────────────────┼─────┼────────────
│九十一年四月一日                  │癸○○    │    二萬八千元
├─────────────────┼─────┼────────────
│九十一年四月九日                  │癸○○    │    四萬二千元
├─────────────────┼─────┼────────────
│九十一年四月十六日                │丁○○│    二萬八千元
├─────────────────┼─────┼────────────
│九十一年四月二十三日              │庚○○    │    二萬八千元
├─────────────────┼─────┼────────────
│九十一年四月二十九日              │庚○○    │    一萬八千三百元
├─────────────────┼─────┼────────────
│九十一年四月二十九日              │壬○○（起│    四萬二千元
│                                  │訴書誤載為│
│                                  │庚○○）  │
├─────────────────┼─────┼────────────
│九十一年六月二十六日              │壬○○    │    四萬二千元
└────────────────────────────────────
（續上頁）
┌─────────────────┬─────┬────────────
│九十一年七月五日                  │戊○○    │    三萬六千元
├─────────────────┴─────┴────────────
│合計                      二十六萬四千三百元
└────────────────────────────────────
【附表二】
┌──┬─────────┬──────┬────────┬───────
│編號│支票號碼          │票載發票日  │面額            │更改前發票日
├──┼─────────┼──────┼────────┼───────
│(1)  │ＯＵ0000000│九十一年十月│十五萬六千七百五│九十年十月三十
│    │                  │三十一日    │十元            │一日
├──┼─────────┼──────┼────────┼───────
│(2)  │ＯＵ0000000│九十一年十月│七萬元          │九十一年三月六
│    │                  │三十一日    │                │日
├──┼─────────┼──────┼────────┼───────
│(3)  │ＯＵ0000000│九十一年十月│十五萬七千八百七│九十年十一月三
│    │                  │三十一日    │十五元          │十一日
└──┴─────────┴──────┴────────┴───────
 （續上頁）
┌──┬─────────┬──────┬────────┬───────
│(4)  │ＯＵ0000000│九十一年八月│八萬四千三百元  │
│    │                  │十五日      │                │
├──┼─────────┼──────┼────────┼───────
│(5)  │ＯＵ0000000│九十一年九月│十四萬八千一百五│
│    │                  │三十日      │十元            │
└──┴─────────┴──────┴────────┴───────
